【裁判字號】    98,判,711
【裁判日期】    980625
【裁判案由】    綜合所得稅
【裁判全文】
最  高  行  政  法  院  判  決
                                       98年度判字第711號
上  訴  人  甲○○
            丙○○
                          共同送達代收人  乙○○
                          市○○○街92之1號10樓
被 上訴 人  財政部臺北市國稅局
代  表  人  凌忠嫄
上列當事人間綜合所得稅事件，上訴人對於中華民國96年6月20
日臺北高等行政法院95年度訴字第4052號判決，提起上訴，本院
判決如下：
    主  文
上訴駁回。
上訴審訴訟費用由上訴人負擔。
    理  由
一、上訴人夫妻民國87年度綜合所得稅結算申報，以上訴人甲○
    ○為納稅義務人，經被上訴人查得上訴人丙○○為東環建設
    股份有限公司（下稱東環公司）股東，而東環公司截至84年
    度止，未分配盈餘累計數新臺幣（下同）33,824,059元，超
    過已收資本額2,500萬元100%以上，且經通知東環公司辦理
    增資、自行分配或申請就其超限部分加徵10%的營利事業所
    得稅，該公司逾期未辦理，被上訴人乃以該公司未分配盈餘
    累積數按上訴人丙○○之股份比例，核計其應分配之營利所
    得為8,726,607元，併課上訴人甲○○87年度綜合所得稅。
    上訴人不服，申請復查、提起訴願，均遭決定駁回，遂提起
    本件行政訴訟。
二、上訴人起訴主張：上訴人丙○○係遭東環公司負責人鍾榮真
    冒用其身分證件及偽造其印章、印文，擅自列為該公司股東
    ，上訴人非該公司股東，被上訴人強制歸戶課徵其所得稅，
    與事實有違。而依被上訴人核定之稅額繳款書、復查及訴願
    決定，均未依法列出計算未分配盈稅基之項目及數額，實違
    明確性原則。至財政部77年12月30日臺財稅第770667550號
    函，無限制延伸稽徵機關之核課期限，並使稅捐課徵處於不
    確定之狀態，顯違反法律保留原則，不應援用。上訴人接獲
    被上訴人之核定通知書已為95年度，則不問東環公司究係於
    83年度或84年度之未分配盈餘累積數超限依法須強制歸戶課
    稅者，依所得稅法第76條規定，均已逾核課期間。又被上訴
    人寄送東環公司之通知函，並未對其負責人鍾榮真之正確戶
    籍地址送達，即不生合法送達之效力，自不得以該公司未分
    配盈餘超限而強制歸戶於該公司股東。而被上訴人以核定錯
    鋘之未分配盈餘為基礎且未載明應歸戶之年度，而強制歸戶
    之處分即屬無效之行政處分等語，求為判決訴願決定、原處
    分均撤銷。
三、被上訴人則以：東環公司於80年9月19日獲准設立登記，上
    訴人丙○○於82年7月2日經該公司股東臨時會議決議擔任監
    察人，並於82年7月2日、8月11日、83年10月5日股東臨時會
    議及董事會議均擔任紀錄，且依據該公司股東名簿所載，丙
    ○○確屬投資人之一，至臺灣臺北地方法院檢察署（下稱臺
    北地檢署）之通緝書雖以該公司負責人鍾榮真藉公司需要資
    金週轉為由向上訴人丙○○詐取3仟多萬元，又偽刻其子陳
    坤懋之印章，持向國稅局逃漏稅捐，並經傳拘無著等由為通
    緝事實，惟該節既未經法院調查事實而判決確定，尚無從認
    定為有利上訴人主張，況上訴人於訴願階段提示之通緝書之
    告訴人為陳坤懋，自與本件無涉。又本件87年度綜合所得稅
    於88年3月29日申報，核課期間於93年3月28日屆至，被上訴
    人原核定以限繳日期90年11月30日之稅額繳款書發單補稅，
    未逾5年之核課期間等語，資為抗辯，求為判決駁回上訴人
    之訴。
四、原審斟酌全辯論意旨及調查證據之結果，以：查東環公司係
    於80年9月19日獲准設立登記，上訴人丙○○於82年7月2日
    經該公司股東臨時會議決議擔任監察人，並於82年7月2日董
    事會議、82年8月11日股東臨時會議、82年8月11日董事會議
    、83年10月5日股東臨時會議及83年10月5日董事會議均擔任
    紀錄，且依據該公司股東名簿所載，上訴人丙○○確屬投資
    人之一等情，此有東環公司前開設立登記資料、股東會議紀
    錄、股東名簿及上訴人身分證影本附原處分卷可稽，被上訴
    人認定上訴人丙○○為東環公司之股東，尚非無據。上訴人
    雖提出其對鍾榮真及郭莉麗夫婦提出刑事告訴，及渠等因傳
    拘無著，業經臺北地檢署發布通緝之通緝書及刑事告訴狀為
    憑，惟鍾榮真因逃匿經通緝，其是否涉有上訴人所指偽造文
    書犯行，並未經偵查機關或法院進行實質調查而提起公訴或
    為有罪之判決，尚難即認上訴人主張為真，上訴人復未能提
    出其他足資採信之證據以為證明，或其他具體資料以供調查
    ，自無法認其主張為真實。次查，東環公司於83年度有出售
    土地增益53,229,711元，依所得稅法第4條第16款規定營利
    事業出售土地之交易所得免納所得稅；惟依同法第66條之9
    第2項規定，於計算未分配盈餘時，應加計依法不計入所得
    課稅所得額，本件未分配盈餘之計算因加計該筆增益，東環
    公司截至84年度止，累積未分配盈餘經被上訴人核計85,487
    ,180元，已超過實收資本額2500萬元100%等情，經被上訴人
    所屬中正稽徵所以86年10月9日財北國稅中正資字第8602193
    2號函檢送計算表及選擇函予該公司，通知該公司檢送減除
    項目證明文件前來核對未分配盈餘累積數及選擇加徵10%營
    利事業所得稅或辦理增資或分配盈餘，經向東環公司登記之
    公司所在地臺北市○○○路○段72號10樓之12及其負責人鍾
    榮真之戶籍登記住所臺北市○○○路○段33號3樓之1送達，
    均因遷移新址不明及查無此人而送達無著，被上訴人乃依稅
    捐稽徵法第18條第2項規定為公示送達，並於86年12月4日於
    新聞紙登載公告，於法並無不合。而東環公司82、83年度之
    營利事業所得稅，係經會計師查核簽證申報之案件，即應以
    其申報數為準，又該公司83年度申報之課稅所得額為6,380
    ,270元，核定之課稅所得額為0元，被上訴人前開通知函所
    附累積未分配盈餘計算表，係依該公司核定之全年所得46,8
    49,441元核定，是重覆計算該公司當年度出售土地增益，故
    被上訴人重新計算該公司截至84年度止未分配盈餘累積數應
    為33,824,059元，亦超過其已收資本額2,500萬元100%以上
    ，乃依更正程序，依該公司上開未分配盈餘累積數按上訴人
    丙○○之股份比例，核計其應分配之營利所得為8,726,607
    元，併課上訴人甲○○87年度綜合所得稅，並寄發更正後之
    核定通知書及核定稅額繳款書，且展延繳款期限自90年11月
    21日起至90年11月30日止，並無違誤。再者，上訴人縱未依
    前開更正程序辦理，逕依原核定東環公司之未分配盈餘累積
    數計算強制歸戶於上訴人丙○○應分配之營利所得，而併課
    上訴人甲○○之綜合所得稅，亦屬被上訴人之課稅處分有違
    法應予撤銷之事由，核與該處分之效力無關；且上訴人所稱
    依原處分所附被上訴人所屬中正稽徵所以87年2月23日財北
    國稅中正資字第87060811號函通知東環公司將上開未分配盈
    餘強制歸戶課徵公司各股東何年度所得稅，尚無法由該處分
    知悉乙節，亦僅係上訴人87年度綜合所得稅結算申報，短漏
    報系爭營利所得，是否有可歸責之故意或過失責任，得否依
    所得稅法第110條第1款規定處以漏稅罰而已，亦與被上訴人
    前開課稅處分之效力無涉，亦非有據。又未分配盈餘在稅捐
    稽徵機關未進行強制歸戶前，在事實上或法律上均屬公司所
    有，而在強制歸戶以後，該未分配盈餘事實上仍屬於公司所
    有，僅在法律上擬制為股東所有，此時，稅捐客體之應有所
    得始確定歸屬於稅捐主體之特定股東，是未分配盈餘強制歸
    戶之核課期間，自應以稽徵機關實際進行歸戶年度之翌年所
    得稅結算申報期日後一日起算；至所得稅法第76條之1所指
    「次一營業年度」，是以未分配盈餘累積數超過法定限額之
    年度為計算基礎，由該公司依規定於「次一營業年度」辦理
    增資，該公司如未依規定辦理增資，自應依此條文後段規定
    ，由稽徵機關進行強制歸戶，並依實際歸戶年度稅率，課徵
    股東綜合所得稅，並未對於稽徵機關實行歸戶設有期間限制
    。故財政部70年8月7日臺財稅第36583號函釋並未違反前揭
    規定意旨，自得予援用。上訴人甲○○係於88年3月29日結
    算申報87年度綜合所得稅，其核課期間自88年3月29日起算
    ，應於93年3月28日屆至，則原核定以限繳日期90年11月30
    日之稅額繳款書發單補徵其綜合所得稅，自未逾核課期間。
    從而，原處分於法並無違誤，訴願決定予以維持，亦無不合
    ，因將訴願決定及原處分均予維持等詞，而駁回上訴人之訴
    。
五、按「納稅義務人應於每年2月20日起至3月底止，填具結算申
    報書，向該管稽徵機關申報其上一年度內構成綜合所得總額
    或營利事業收入總額之項目及數額，以及有關減免、扣除之
    事實，並應依其全年應納稅額減除暫繳稅額及尚未抵繳之扣
    繳稅額，計算其應納之結算稅額，於申報前自行繳納……。
    」「前項所稱未分配盈餘，係指經稽徵機關核定之課稅所得
    額，加計同年度依本法或其他法律規定減免所得稅之所得額
    、不計入所得課稅之所得額、已依第39條規定扣除之虧損及
    減除左列各款後之餘額︰……第2項所稱課稅所得額，其經
    會計師查核簽證申報之案件，應以納稅義務人申報數為準計
    算。」行為時所得稅法第71條第1項及第66條之9第2項、第5
    項分別定有明文。次按「稅捐之核課期間，依左列規定：一
    、依法應由納稅義務人申報繳納之稅捐，已在規定期間內申
    報，且無故意以詐欺或其他不正當方法逃漏稅捐者，其核課
    期間為5年……。在前項核課期間內，經另發現應徵之稅捐
    者，仍應依法補徵或並予處罰，在核課期間內未發現者，以
    後不得再補稅處罰。」「前條第1項核課期間之起算，依左
    列規定……二、依法應由納稅義務人申報繳納之稅捐，已在
    規定期間內申報者，自申報日起算。」復為行為時稅捐稽徵
    法第21條第1項第1款、第2項及第22條第1款所規定。又依行
    為時所得稅法第76條之1第1項規定，公司組織之營利事業，
    其未分配盈餘累積數超過已收資本額二分之一以上者，應於
    次一年營業年度內，利用未分配盈餘，辦理增資，增資後未
    分配盈餘保留數以不超過本次增資後已收資本額二分之一為
    限；其未依規定辦理增資者，稽徵機關應以其全部累積未分
    配之盈餘，按每股份之應分配數歸戶，並依實際歸戶年度稅
    率，課徵所得稅。依上開法條規定，稽徵機關依法應予強制
    歸戶之案件，於公司組織之營利事業次一營業年度內未辦理
    增資時，即應以其全部累積未分配盈餘歸戶及行使核課權。
    查原審以被上訴人查得上訴人丙○○為東環公司股東，該公
    司截至84年度止，未分配盈餘累計數33,824,059元，超過已
    收資本額2,500萬元100%以上，且經通知東環公司辦理增資
    、自行分配或申請就其超限部分加徵10%營利事業所得稅，
    該公司逾期未辦理，被上訴人乃於核課期間內以該公司未分
    配盈餘累積數按上訴人丙○○之股份比例，核計其應分配之
    營利所得為8,726,607元，併課上訴人甲○○87年度綜合所
    得稅，自無不合。至上訴人主張本件已逾核課期間云云。查
    東環公司截至84年度止，未分配盈餘累計數33,824,059元，
    超過已收資本額法定限額，依所得稅法第76條之1第1項規定
    ，應於次一營業年度之85年度內辦理增資，該公司未依此規
    定於85年12月31日前辦理，稽徵機關即應依法於歸戶之年度
    （即85年度）申報期間屆滿之翌日（即86年4月1日）起算，
    適用行為時稅法規定之核課期間（5年）內辦理歸戶。本件
    被上訴人係於86年12月4日於新聞紙登載公告公示送達通知
    東環公司選擇加徵10%營利事業所得稅或辦理增資或分配，
    因該公司仍未辦理，則至遲應於5年之核課期間即91年3月31
    日前，辦理歸戶課徵所得稅，被上訴人原核定以限繳日期90
    年11月30日之稅額繳款書發單補稅繳款書（上訴人嗣於90年
    11月27日申請復查），自未逾核課期間。原審以上訴人甲○
    ○係於88年3月29日結算申報87年度綜合所得稅，其核課期
    間自88年3月29日起算5年，至93年3月28日屆滿，原核定以
    限繳日期90年11月30日之稅額繳款書發單補徵其綜合所得稅
    ，認定未逾核課期間，其計算之起算核課期間雖有欠妥，惟
    結果並無不合。又被上訴人所屬中正稽徵所以87年2月23日
    財北國稅中正資字第87060811號函通知東環公司將上開未分
    配盈餘累積數強制歸戶課徵各股東所得稅（見原處分卷第12
    2頁），該函雖漏未記載應歸戶課徵何年度所得稅而有瑕疵
    ，亦僅係上訴人87年度綜合所得稅結算申報，短漏報系爭營
    利所得，是否有可歸責得否依所得稅法第110條第1項規定裁
    處漏稅罰而已，與被上訴人前開歸戶課稅處分之效力不生影
    響。又上訴人之子陳坤懋與本件案情相同之綜合所得稅事件
    ，提起行政訴訟，業經本院97年度裁字第976號裁定駁回其
    上訴確定在案。另本院89年度判字第2323號、90年度判字第
    2287號、91年度判字第432號等判決，並非判例，且均與本
    件案情有別，上訴人尚難執上開判決資為本件對其有利之論
    據。經核原判決對上訴人在原審之主張如何不足採之論據取
    捨等，均已詳為論斷，其所適用之法規與該案應適用之現行
    法規並無違背，與解釋判例，亦無牴觸，並無上訴人所稱判
    決不適用法規、適用不當或理由矛盾等違背法令情事。上訴
    人其餘所訴各節，無非就原判決業已論駁之理由以及就原審
    認定事實之職權行使事項，任加爭執，指摘原判決有違背法
    令情事，求予廢棄，難認有理由，應予駁回。
六、據上論結，本件上訴為無理由。依行政訴訟法第255條第1項
    、第98條第1項前段、第104條、民事訴訟法第85條第1項前
    段，判決如主文。
中    華    民    國    98    年    6     月    25    日
                    最高行政法院第五庭
                        審判長法官  黃  璽  君
                              法官  鄭  忠  仁
                              法官  黃  秋  鴻
                              法官  黃  本  仁
                              法官  吳  東  都
以  上  正  本  證  明  與  原  本  無  異
中    華    民    國    98    年    6     月    26    日
                              書記官  彭  秀  玲


司法院資訊處製作；財團法人民間司法改革基金會備份。
